臺灣苗栗地方法院刑事判決　　　　　　　　96年度易字第15號
公　訴　人　臺灣苗栗地方法院檢察署檢察官
被　　　告　乙○○
 　　　　 　甲○○
選任辯護人　張智宏　律師
上列被告因違反槍砲彈藥刀械管制條例案件，經檢察官聲請簡易
判決處刑（95年度偵字第4595號、第4797號），本院苗栗簡易庭
認不宜以簡易判決處刑，改依通常程序審理，本院判決如下：
    主  文
乙○○未經許可，製造刀械，處有期徒刑伍月，併科罰金新臺幣
貳萬元。有期徒刑如易科罰金，以銀元佰元即新臺幣玖佰元折
算壹日；罰金如易服勞役，以新臺幣壹仟元折算壹日。扣案如附
表一所示之武士刀壹把沒收之。
甲○○未經許可，持有刀械，處有期徒刑肆月，如易科罰金，以
銀元佰元即新臺幣玖佰元折算壹日。扣案如附表一所示之武士
刀壹把沒收之。
　　犯罪事實
一、乙○○於民國94年年底某日，在苗栗縣頭份鎮○○路流動夜
    市，購得未開鋒僅供玩賞用之玩具武士刀1 把，竟基於製造
    刀械之犯意，未經許可，隨即返家以磨刀石將上開刀械之一
    面開鋒，製造為具有殺傷力之武士刀，並自斯時起持有之。
    嗣於95年8 月3 日晚上，乙○○攜帶上開武士刀搭乘甲○○
    所駕駛之車牌號碼LU-5879 號自小客車，欲至苗栗縣竹南鎮
    ○○路與崁頂街口與其他青少年友人會合，途中並持該武士
    刀向甲○○炫耀，乙○○於下車時為免引人側目，在甲○○
    知情之情況下，乃將武士刀放置在甲○○車上，並一同下車
    至上述地點與友人聚集、聊天。乙○○聊天約10分鐘許後，
    因乙○○則與另名友人因故先行離去，並將該把武士刀留在
    LU-5879 號自小客車上，而甲○○亦明知乙○○將武士刀留
    在其車上，並未於乙○○離去時要求其取走。俟竹南派出所
    員警接獲通報該群人士擬聚眾滋事，乃派員前往瞭解、盤查
    ，甲○○等人見狀即一哄而散，離開該處，一行人轉往苗栗
    縣造橋鄉大西村大西橋距離大西村入口約100 公尺處聚集，
    ，甲○○明知上開武士刀仍置於其車內，乃於警方前來盤查
    時，基於持有刀械之犯意，駕車搭載該武士刀離去，轉往大
    西橋附近，並自斯時起，未經許可持有該把武士刀。嗣於翌
    日凌晨3 時30分許，該群少年聚集在苗栗縣造橋鄉大西村大
    西橋前，為沿途追蹤至該處之員警發現而上前盤查，員警於
    其餘青少年所使用之交通工具上查獲棍棒等物，並由甲○○
    自行開啟車門供員警檢視，為警當場在LU-5879 號自小客車
    上查獲並扣得上開武士刀1 把，經甲○○供出武士刀為乙○
    ○所有，始循線查獲上情。
二、案經苗栗縣警察局竹南分局報請臺灣苗栗地方法院檢察署檢
    察官偵查後起訴。
    理  由
一、認定犯罪事實所根據的證據及理由：
（一）被告乙○○部分：
    1.被告乙○○於警詢、偵訊及本院審理中自白製造並持有扣
      案如附表一所示之武士刀1 把等語明確（見偵卷第8 至第
      11頁、第26頁；審卷第24頁），核與下列2.至3.之證據相
      符。
    2.證人即同案被告甲○○於警詢、偵訊中證述扣案之武士刀
      為被告乙○○所有等語明確（見偵卷第12至第13頁、第26
      頁）。
    3.此外，復有扣案如附表一所示之武士刀1 把（下稱系爭武
      士刀）扣案佐證。
    4.扣案之武士刀1 把，經送往苗栗縣警察局鑑定結果，屬槍
      砲彈藥刀械管制條例所列管之刀械乙節，有該局95年8 月
      11 日 苗警保字第0950077526號函暨檢附之苗栗縣警察局
      刀械鑑驗小組工作紀錄表1 紙在卷。
    5.綜上所述，被告自白，核與事實相符，應堪採信。本件事
      證明確，被告上揭犯行洵堪認定。
（二）被告甲○○部分：
    1.被告甲○○於95年8 月3 日晚間開車搭載被告乙○○至苗
      栗縣竹南鎮○○路與崁頂街口附近與友人聚集，途中被告
      乙○○並持系爭武士刀向被告甲○○炫耀，俟到場後被告
      2 人一同下車乙節，業據被告甲○○供承不諱，核與證人
      即被告乙○○到庭證述相符，應堪認定。本院審酌本案並
      無證據顯示被告甲○○開車搭載持刀之被告乙○○，係有
      基於共同之目的（共同找某人持刀械尋仇），從而，基於
      罪疑唯輕原則，應認被告被告甲○○僅係單純搭載被告乙
      ○○，主觀上並無與被告被告乙○○有共同持有系爭武士
      刀之犯意，先予敘明。
    2.又被告2 人到達竹南下車時，被告乙○○將系爭武士刀留
      在被告甲○○車上，俟被告2 人與友人聚集聊天時，被告
      乙○○因有事先行離去，且離去時並未將放於被告甲○○
      車上之系爭武士刀取走乙節，業據證人即被告乙○○證述
      明確（見審卷第50頁以下），亦堪認定。本院審酌系爭武
      士刀係違禁物，若予攜帶下車，易引人側目，故被告乙○
      ○下車時，應僅係將武士刀暫時放置在被告甲○○車上，
      以避免麻煩，實際上並無交付被告甲○○保管之意，而被
      告甲○○因與被告乙○○一同下車，亦無替被告乙○○持
      有、保管系爭武士刀之意，故此部分被告甲○○並無寄藏
      之犯意，併予敘明。
    3.被告2 人至竹南一同下車時，被告甲○○應知悉被告乙○
      ○將系爭武士刀放置在其車上：
      (1)按系爭武士刀長約63公分乙節，有上開苗栗縣警察局鑑
        定函文附卷可稽。而案發當日被告乙○○穿著襯衫乙節
        ，亦據證人乙○○到庭證述明確（見審卷第55頁）。由
        此可知，系爭武士刀具有相當之長度，應屬顯眼，且案
        發當日被告乙○○既未身著厚重外套，可資用以掩飾攜
        帶武士刀，是則，被告乙○○未將武士刀攜帶下車時，
        被告甲○○應可明確知悉。
      (2)再者，系爭武士刀係違禁物品，且被告甲○○亦自承第
        一次親眼看到武士刀等語（見審卷第68頁），是以，身
        為車主之被告甲○○，對於持有刀械違禁物之乘客下車
        時，是否有將武士刀攜帶下車，或放置在其車上，當知
        之甚稔。
      (3)此外，被告2 人係一同下車、一同步行至聚集地點、一
        同與友人聊天，且聊天有10分鐘之久乙節，業據證人乙
        ○○到庭證述無訛（見審卷第50頁以下），在此過程中
        ，被告甲○○對於被告乙○○將是否有攜帶武士刀，應
        無不知之理。
      (4)綜上，足證被告2 人至竹南一同下車時，被告甲○○應
        知悉被告乙○○將系爭武士刀留置於其車上，殆無疑義
        。
    4.關於被告是否有持有系爭武士刀之犯意及行為，茲說明如
      下：
      (1)被告甲○○既明知被告乙○○將系爭武士刀放置在其車
        上，且被告乙○○先行離去時並未取走該系爭武士刀，
        而被告甲○○亦未要求被告乙○○取走武士刀，反而仍
        駕駛車輛離開，並轉至另一處所聚集，由此足見被告甲
        ○○應有持有刀械之意思。
      (2)被告乙○○離開竹南聚會現場時，並未告知被告甲○○
        還會再回來，亦未央請被告甲○○等他並開車搭載其返
        家乙節，業據被告甲○○審理時自承無訛（見審卷第68
        頁以下）。由此可知，被告乙○○並非短暫之暫時性離
        去，是則，系爭武士刀即非短時間內可歸還被告乙○○
        ，被告甲○○在此情況下，卻未要求被告乙○○離去時
        取走系爭武士刀，足見被告甲○○有持有系爭武士刀之
        犯意。
      (3)參以被告甲○○於95年8 月3 日晚間開車離開竹南，至
        翌日凌晨3 時30分許在大西橋遭警察臨檢查獲之間，相
        隔約有數小時之久乙節，為被告甲○○所是認。被告甲
        ○○既明知其車上放置有系爭武士刀，其間卻未聯絡被
        告乙○○要求其取走武士刀，或將其向警方報繳，甚至
        將其丟棄，反而駕車至另一地點聚集，足認被告甲○○
        亦有持有系爭武士刀之犯意，至為明確。
      (4)綜上，可知被告甲○○明知被告乙○○下車時，將武士
        刀放置在其車上，俟被告乙○○於離去時，被告甲○○
        並未要求被告乙○○將刀取走，斯時應可認系爭武士刀
        已脫離被告乙○○之持有中，被告甲○○反而在明知車
        上有刀之情形下，駕車轉至另一地點與友人聚集，在此
        過程中，可認被告甲○○知悉系爭武士刀置於自己自小
        客車上，並以自己持有之意思，將物置於自己實力支配
        之下，從而，被告甲○○應有持有系爭武士刀之犯意與
        行為，要無疑義。
    5.此外，證人即查獲員警李裕隆於偵訊中證述於臨檢、盤查
      時，在被告甲○○所駕駛之車號LU-5879 號自小客車後座
      發現上開扣案武士刀1 把等語明確（見偵卷第32頁）。復
      有如附表一所示之武士刀1 把扣案可佐，並有上開苗栗縣
      警察局鑑定函文、及現場查獲照片2張附卷可稽。
    6.綜上，本案事證已臻明確，被告甲○○犯行洵堪認定。
二、對於被告甲○○辯解，本院之判斷：
    訊據被告甲○○固供認有於前揭時、地，開車搭載被告乙○
    ○，被告乙○○並於車上拿出系爭武士刀供被告甲○○觀看
    ，惟矢口否認有何持有武士刀之犯行，辯稱：系爭武士刀係
    被告乙○○所有，到達竹南後我們都有下車，但伊並沒有注
    意看被告乙○○有無將武士刀帶下車，下車後我們與朋友聊
    天，後來警方來查看，大夥就散去，被告乙○○就坐別人的
    車子離去，伊則開車到大西橋附近於他人聚集，結果幾分鐘
    後警方過來臨檢，結果在伊車後座發現有武士刀，依馬上表
    示那是被告乙○○放在自小客車後座忘了拿下車，伊自己都
    很驚訝云云。辯護意旨則以：從整體過程中，可知被告2 人
    下車時，被告甲○○並不知道被告乙○○未將系爭武士刀放
    在其車上，後來警察來臨檢，大家一哄而散，被告甲○○看
    到警察來馬上開車離開，根本無暇注意車後有武士刀，且據
    證人即臨檢員警之證述，可知被告甲○○於警察臨檢發現其
    車後有武士刀時，表情驚訝，由此足見被告甲○○並不知悉
    系爭武士刀放在其車上云云。經查：
（一）依被告之辯解及辯護意旨，可知本案之主要關鍵，在於被
      告2 人到達竹南下車時，被告甲○○是否知悉被告乙○○
      有將系爭武士刀放在其車上？惟查，根據理由欄一（二）
      3.之推論，可知被告2 人下車時，被告甲○○對於被告乙
      ○○並未攜帶系爭武士刀下車，而係將系爭武士刀放在其
      車上之事實，應無不知之理。參以理由欄一（二）4.推論
      ，可知被告甲○○確實有持有系爭武士刀之犯意與行為，
      至為明確。是被告此部分之辯解，要與事實不符，難以採
      信。而其餘辯護意旨（如警察突然臨檢，且車內裝為黑色
      ，被告甲○○立即駕車離去，未及發現車上有武士刀等）
      ，均係建立在被告甲○○下車時係不知情之基礎下所為，
      是則，被告甲○○既然下車時即知情，則其餘之辯護意旨
      ，均尚難憑採。
（二）至辯護意旨雖指稱：據證人即臨檢之員警李裕隆於偵訊中
      證稱可知，當警察臨檢打開被告甲○○車門，發現有系爭
      武士刀時，被告甲○○表情驚訝，並表示係被告乙○○所
      有，由此足見被告甲○○事前並不知悉其車上放有系爭武
      士刀云云。惟按，一般人若持有違禁物，遭警察臨檢、搜
      索而查獲時，其因震攝、緊張，而表情驚訝，乃屬正常之
      反應，從而，被告甲○○此種之驚訝表情反應，尚難作為
      有利於被告甲○○之認定，附此敘明。
（三）至辯護人雖聲請勘驗被告甲○○所駕駛之自小客車，模擬
      案發時被告甲○○在前座開車，是否可以注意到後座有系
      爭武士刀云云（見審卷第49頁）。惟查，被告2 人下車時
      ，被告甲○○應知悉被告乙○○將系爭武士刀放在其車上
      乙節，已如前述，從而，自無勘驗模擬事後被告甲○○開
      車時之狀況，是此部分調查證據之聲請，核無必要，應予
      駁回，併此敘明。
（四）綜上所述，被告甲○○之辯解，尚與事實不符，難以憑採
      。
三、論罪科刑的理由：
（一）被告乙○○製造刀械行為前後，刑法業於94年2 月2 日經
      總統以華總一義字第09400014901 號令修正公布，並於95
      年7 月1 日施行（下稱新法，修正前刑法下稱舊法），參
      酌最高法院95年5 月23日刑事庭第八次會議決議，新法第
      2 條第1 項之規定，係規範行為後法律變更所生新舊法律
      比較適用之準據法，於新法施行後，應適用新法第2 條第
      1 項之規定（按：行為後法律有變更者，適用行為時之法
      律。但行為後法律有利於行為人者，適用最有利於行為人
      之法律），為「從舊從輕」之比較。另於比較時應就罪刑
      有關之共犯、未遂犯、想像競合犯、牽連犯、連續犯、結
      合犯，以及累犯加重、自首減輕暨其他法定加減原因（如
      身分加減）與加減比例等一切情形，本於統一性及整體性
      原則，綜其全部罪刑之結果而為比較。查本案涉及法律變
      更之部分，經附表二所示比較新舊刑法之規定結果（包括
      綜其全部罪刑之結果而為比較，及易刑處分之比較），其
      中綜合全部罪刑，及有期徒刑易科罰金之結果，以行為時
      法有利於被告，換言之，修正後之刑法，並無較修正前之
      刑法規定有利於被告，依新法第2 條第1 項前段規定，自
      應一體適用被告行為時之刑法。至罰金易服勞役部分，修
      正後之刑法較有利於被告，依新法第2 條第1 項但書，自
      應適用裁判時之刑法。
（二）核被告乙○○所為，係犯違反槍砲彈藥刀械管制條例第14
      條第1 項未經許可製造刀械罪。被告甲○○所為，係違反
      槍砲彈藥刀械管制條例第14條第3 項未經許可持有刀械罪
      。至被告乙○○未經許可製造刀械後，其持有刀械之低度
      行為為製造之高度行為所吸收，不另論罪（最高法院93年
      台上字第6228號判決意旨參照）。
（三）量刑理由說明：
    1.被告乙○○未經許可製造管制刀械，對社會有相當潛在危
      險，且與朋友聚會時竟持以外出，動機並不單純，固公訴
      人向本院具體求處有期徒刑1 年，固非無見，惟念及被告
      乙○○犯後自始即坦承犯行，有坦承悔過之具體表現，且
      被告無前科紀錄，有臺灣高等法院被告前案紀錄表附卷可
      稽，素行良好，且其製造之數量僅1 把武士刀、尚未持之
      以犯罪，併參酌其生活狀況、品行、智識程度、犯罪之動
      機、目的、手段、所生危害等一切情狀，認公訴人之求刑
      尚屬過重，爰量處主文所示之刑，並分別就有期徒刑諭知
      易科罰金、罰金諭知易服勞役之折算標準，以資懲儆，並
      符罪刑相當原則。
    2.被告甲○○未經許可，持有管制刀械，並持以至另一地點
      聚集，實有潛在之危險，犯後未坦承犯行，飾詞圖卸，浪
      費有限之司法資源，故公訴人向本院具體求處有期徒刑6
      月，固非無見，然念及被告無前科紀錄，有臺灣高等法院
      被告前案紀錄表附卷可稽，素行良好，且其持有刀械之時
      間短暫，危嗨尚輕，併參酌其生活狀況、品行、智識程度
      、犯罪之動機、目的、手段、所生危害等一切情狀，認公
      訴人之求刑稍嫌過重，爰量處主文所示之刑，並諭知易科
      罰金之折算標準，以資懲儆。
（四）沒收部分：
      扣案如附表一所示之武士刀1 把（刃長：48公分、柄長：
      15.4公分）係公告查禁之管制刀械，有苗栗縣警察局刀械
      鑑驗小組工作紀錄表1 份，及鑑驗照片1 張附卷可稽（見
      偵卷第15至第17頁），屬刑法第38條第1 項第1 款之違禁
      物，應予宣告沒收。
四、應適用之法條：
（一）刑事訴訟法第299條第1 項前段。
（二）槍砲彈藥刀械管制條例第14條第1項、第3項。
（三）刑法第2 條第1 項前段、第2 條第1 項但書、第11條前段
      、（修正前）第41條第1 項前段、第42條第3 項前段、第
      38條第1 項第1 款。
（四）（修正前）罰金罰緩提高標準條例第2 條。
（五）現行法規所定貨幣單位折算新台幣條例第2條。
本案經檢察官陳佞如到庭執行職務。
中　　華　　民　　國　　96　　年　 　4 　　月　　18  　日
               刑事第二庭  審判長法　官   楊清益
                                 法  官   蔡志宏
                                 法  官   顧正德
以上正本證明與原本無異。
如不服本判決，應於判決送達後10日內向本院提出上訴狀（應抄
附繕本）。
                                 書記官   廖鳳美
中　　華　　民　　國　　96　　年　　4 　　月　　24　　日
附表一：
扣案之武士刀刀械1 把（刃長：48公分、柄長：15.4公分、單面
開鋒）。
附表二：
┌─────┬───────────┬───────────┬──────────┐
│比較法條  │舊法於本案適用之法律效│新法於本案適用之法律效│依從舊從輕原則比較結│
│          │果                    │果                    │果                  │
├─────┼───────────┼───────────┼──────────┤
│刑法第33條│ 依修正前之刑法第33條 │ 依修正後之刑法第33條 │比較修正前後之主刑罰│
│          │ 第5 款之規定，罰金為 │ 第5 款之規定，罰金刑 │金部分之數額，以95年│
│          │ 銀元一元即新台幣三元 │ 為新臺幣一千元以上， │7月1日修正公布施行前│
│          │ 以上。               │ 以百元計算。         │之規定，較有利於被告│
│          │                      │                      │。                  │
├─────┼───────────┼───────────┼──────────┤
│刑法第41條│依修正前之刑法第41條第│依修正後之刑法第41條第│比較修正前後之受6 個│
│          │1 項之規定「犯最重本刑│1 項之規定，已刪除「因│月以下有期徒刑或拘役│
│          │為五年以下有期徒刑之罪│身體、教育、職業、家庭│之宣告，其宣告條件及│
│          │，而受六個月以下有期徒│之關係或其他正當事由，│易科罰金之折算標準，│
│          │刑或拘役之宣告，因身體│執行顯有困難」之宣告條│以95年7 月1 日修正公│
│          │、教育、職業、家庭之關│件，且易科罰金之折算標│布施行前之規定，較有│
│          │係或其他正當事由，執行│準以新臺幣1千 元、2 千│利於被告。          │
│          │顯有困難者，得以銀元一│元或3 千元折算一日。  │                    │
│          │元以上三元以下折算一日│                      │                    │
│          │。」；再依95年5 月17日│                      │                    │
│          │修正公布修正前之罰金罰│                      │                    │
│          │鍰提高標準條例第2 條（│                      │                    │
│          │現已刪除）規定，就其原│                      │                    │
│          │定數額提高為100 倍折算│                      │                    │
│          │一日，則易科罰金折算標│                      │                    │
│          │準為以銀元1 佰元即新台│                      │                    │
│          │幣3 百元以上、銀元3 百│                      │                    │
│          │元即新台幣9 百元以下折│                      │                    │
│          │算一日。              │                      │                    │
├─────┴───────────┴───────────┴──────────┤
│刑法第42條│依修正前之刑法第42條第│依修正後之刑法第42條第│比較修正前後之罰金易│
│          │2 項之規定，易服勞役為│3 項之規定，易服勞役以│服勞役折算標準，以95│
│          │銀元1 元以上3 元以下折│新臺幣1 千元、2 千元或│年7 月1 日修正公布施│
│          │算一日。再依95年5 月17│3千元折算一日。       │行之規定，較有利於被│
│          │日修正公布修正前罰金罰│                      │告。                │
│          │鍰提高標準條例第2 條（│                      │                    │
│          │現已刪除）之規定，就其│                      │                    │
│          │原定數額提高為100 倍折│                      │                    │
│          │算一日，則易服勞役折算│                      │                    │
│          │標準為銀元100 元即新台│                      │                    │
│          │幣300 元以上、銀元300 │                      │                    │
│          │元即新台幣9 百元以下折│                      │                    │
│          │算一日。              │                      │                    │
├─────┴───────────┴───────────┴──────────┤
│一、綜合比較全部罪刑結果：                                                      │
│    本案綜其全部罪刑，比較關於製造刀械之罰金刑下限，修正後刑法並無較修正前之刑法│
│    規定有利於被告，自仍應依刑法第2 條第1 項前段之規定，一體適用修正前（即行為時│
│    ）之刑法規定。                                                              │
│二、關於易刑處分之比較：                                                        │
│（一）經比較關於有期徒刑易科罰金之折算標準，修正前之刑法較修正後之刑法規定有利於│
│      被告，應依刑法第2 條第1 項前段之規定，適用修正前（即行為時）行法關於易科罰│
│      金折算標準。                                                              │
│（二）關於罰金易服勞役之折算標準，修正後之刑法較修正前之刑法規定有利於被告，應依│
│      刑法第2 條第1 項但書之規定，適用修正後（即裁判時）刑法關於罰金易服勞役之折│
│      算標準規定。                                                              │
│（三）依臺灣高等法院暨所屬法院95年度法律座談會刑事類提案第3 號研討結果，認易刑處│
│      分不包括在「綜其全部罪刑之結果而為比較」之範圍內，可割裂分別適用，適用最有│
│      利於行為人之法律，附此敘明。                                              │
│（四）依臺灣高等法院暨所屬法院95年度法律座談會刑事類提案第4 號研討結果，認若判處│
│      有期徒刑6 個月以下得易科罰金，併科罰金。則關於易科罰金及易服勞役之折算標準│
│      可以分別採用有利於被告之規定。                                            │
└────────────────────────────────────────┘
附錄本判決論罪科刑法條全文
槍砲彈藥刀械管制條例第14條
未經許可，製造、販賣或運輸刀械者，處3 年以下有期徒刑，併
科新台幣100 萬元以下罰金。
意圖供自己或他人犯罪之用，而犯前項之罪者，處6 月以上5 年
以下有期徒刑，併科新台幣300 萬元以下罰金。
未經許可，持有或意圖販賣而陳列刀械者，處1 年以下有期徒刑
、拘役或新台幣50萬元以下罰金。
第 1 項及第 2 項之未遂犯罰之。
